【裁判字號】    99,簡上,144
【裁判日期】    991116
【裁判案由】    返還借款
【裁判全文】
臺灣板橋地方法院民事判決             99年度簡上字第144號
上  訴  人  甲○○
訴訟代理人  丙○○
被上訴人    丁○○○
訴訟代理人  戊○○
上列當事人間請求返還借款事件，上訴人對於中華民國99年4月2
6 日臺灣板橋地方法院板橋簡易庭98年度板簡字第2797號第一審
判決提起上訴併為訴之追加，經本院於99年11月2 日言詞辯論終
結，判決如下：
    主      文
原判決廢棄。
被上訴人應給付上訴人新臺幣參拾伍萬元，及自民國九十八年九
月十二日起至清償日止，按週年利率百分五計算之利息。
上訴人追加之訴駁回。
第一、二審訴訟費用由被上訴人負擔。
追加之訴訴訟費用由上訴人負擔。
    事實及理由
一、按民事訴訟法第255 條第1項第3款規定：「訴狀送達後，原
    告不得將原訴變更或追加他訴。但有下列各款情形之一者，
    不在此限：... (3)擴張或減縮應受判決事項之聲明者。...」
    。查上訴人於原審就法定遲延利息部分，僅請求被上訴人給
    付自支付命令送達翌日起至清償日止，按週年利率百分之 5
    計算之利息；而支付命令送達期日為98 年9月11日，此有送
    達證書在卷可稽。嗣上訴人上訴聲明就法定遲延利息部分，
    變更為：自代為匯款之翌日起至清償日止，按週年利率百分
    之5計算之利息。而代為匯款之期日為94年9月19日，此有卷
    附匯款單據在卷可稽，是就自94年9月20日起至98年9月11日
    止，按週年利率百分之5 計算之利息請求部分，核係屬擴張
    應受判決事項之聲明，自應准上訴人為訴之追加，合先指明
    。
二、上訴人於原審起訴主張：被上訴人為互助會會首，因無法給
    付尾會會款新台幣（下同）35萬元予會員游江俊，遂向上訴
    人借款35萬元，並請上訴人代為匯款至訴外人游江俊帳戶中
    ，詎料上訴人屢經催討被上訴人償還所借款項，均未獲置理
    。為此，爰依消費借貸之法律關係提起本訴請求等語（上訴
    人於原審為訴之聲明：被上訴人應給付上訴人35萬元，及自
    支付命令送達翌日起至清償日止，按年息百分之5 計算之利
    息，原審判決上訴人敗訴，上訴人聲明不服提起本件上訴，
    併為訴之追加即請求被上訴人給付自94年9月20日起至98年9
    月11日止，按週年利率百分之5 計算之利息部分。）。上訴
    人提起上訴補稱：證人游江俊在原審之證言不實；被上訴人
    曾在98年9 月30日坦承互助會款項係上訴人代墊匯款之事實
    ；且請求詢問證人丙○○、乙○○為證等語，併為上訴及追
    加之訴聲明：(一)原判決廢棄。(二)被上訴人應給付上訴人35萬
    元，及自94年9月20日起至清償日止，按週年利率百分之5計
    算之利息。
三、被上訴人除引用原審之答辯否認有向上訴人借款之事實外，
    補稱：並未有向證人乙○○說明向上訴人借款之事，且不記
    得是否有與證人戊○○電話談及會償還借款之事；上訴人匯
    款係被上訴人交付35萬元予上訴人，委託上訴人代為匯款，
    並未向上訴人借款35萬元；上訴人應提出被上訴人所簽署之
    借據方足當之；上訴人妄圖趁被上訴人年邁記憶減退之機而
    行侵奪斂財；被上訴人女兒游淑卿亦有錢，根本無須向上訴
    人借錢；上訴人第一商業銀行雙和分行94年9 月19日存摺紀
    錄內載之轉帳帳目竟為40萬元而非35萬元，上訴人是張冠李
    戴誤導欺瞞之詞等語。並為答辯聲明：駁回上訴（含追加之
    訴）。
四、兩造不爭執之事實：
  (一)被上訴人有委託上訴人匯款35萬元予證人游江俊，此35萬元
    係被上訴人為會首應給付證人游江俊之尾會會款金額之事實
    。
  (二)上訴人確有於94年9 月19日匯款35萬元予證人游江俊之事實
    ，並有第一商業銀行永和分行匯款申請書1 件（見本院支付
    命令卷第2頁）。
  (三)上訴人並未積欠證人游江俊款項之事實。
  (四)上訴人於94年9 月19日確有自其第一商業銀行雙和分行之帳
    戶（號碼：000-00-000000號)，在同銀行永和分行提領40萬
    元，且同時將其中35萬元轉匯入證人游江俊帳戶內之事實，
    並有取款憑條、存摺影本各1件（見本院支付命令卷第2頁、
    本院卷第76頁)，及第一商業銀行永和分行99年9月23日一永
    和字第00143號函在卷可稽（見本院卷第107頁)。
五、經查：
  (一)本件上訴人匯款35萬元予證人游江俊，被上訴人並未積欠證
    人游江俊債務，而被上訴人為合會會首，應給付合會會員即
    證人游江俊尾會會款35萬元，且被上訴人委由上訴人匯款35
    萬元予證人游江俊之事實，此為兩造所不爭執之事實，則兩
    造爭執點，厥在於上訴人主張：匯款35萬元予證人游江俊，
    該35萬元即係被上訴人向上訴人所借之款項等語。而被上訴
    人則否認有向上訴人借款35萬元，辯稱：係被上訴人交付35
    萬元予上訴人，委由上訴人匯款等語。是本件兩造爭執點，
    僅在於上訴人匯款35萬元予證人游江俊，究係被上訴人向上
    訴人借款35萬元，抑或係上訴人交付35萬元予上訴人委由上
    訴人匯款予證人游江俊之爭執？除此之外，兩造間就本件之
    事實，並無其他法律關係存在之爭執。是本件兩造爭執者，
    厥在於被上訴人是否有向上訴人借款35萬元之事實？
  (二)按「當事人主張有利於己之事實者，就其事實有舉證之責任
    。」，民事訴訟法第277 條本文定有明文。查被上訴人辯稱
    ：被上訴人交付上訴人35萬元，係分二次給付等語，既為上
    訴人所否認，則依上開舉證分配法則，被上訴人就此所辯積
    極有利之事實，負有舉證證明之責，惟未據被上訴人確實舉
    證以實其說，自乏依據，要難採信。是被上訴人並未交付35
    萬元現金予上訴人之事實，應可認定。
  (三)證人游江俊雖於原審證稱：「被上訴人係會首，收了一部分
    會錢後說要先交給我，我說沒有關係，等收齊以後再給我，
    但被上訴人隔天就收齊了，被上訴人就打電話給我請我去拿
    錢，我說不急下午再拿，然後被上訴人因為擔心錢太多，所
    以被上訴人說請上訴人匯給我，所以上訴人只有幫忙被上訴
    人匯那一次錢給我，金額為35萬元，所以那筆錢是被上訴人
    拿給上訴人請上訴人匯給我的」等語（見原審卷第51頁）。
    惟證人游江俊並未親眼目睹被上訴人確有交付35萬元予上訴
    人過程，倘證人游江俊確有親眼目睹被上訴人交付35萬元予
    上訴人，則只要被上訴人逕交付證人游江俊35萬元即可，何
    需另再委由上訴人匯款乙事，是證人游江俊既未親眼目睹被
    上訴人確有交付35萬元予上訴人之事實，應可認定。證人游
    江俊既未親眼目睹被上訴人交付35萬元現款予上訴人，則證
    人游江俊證述被上訴人交付上訴人35萬元乙節之證言部分，
    即不可信。況被上訴人辯稱：被上訴人係分二次交付上訴人
    35萬元等（見本院卷第27頁），經核亦與證人游江俊所為證
    言：「被上訴人隔天就收齊了，被上訴人就打電話給我請我
    去拿錢，我說不急下午再拿，然後被上訴人因為擔心錢太多
    ，所以被上訴人說請上訴人匯給我，....金額為35萬元，所
    以那筆錢是被上訴人拿給上訴人請上訴人匯給我的」等語，
    亦有未洽，亦即證人游江俊所言若確屬實，則被上訴人係收
    齊會款後一次交付35萬元予上訴人，顯與被上訴人辯稱35萬
    元係分二次交付上訴人之情，要不相侔。準此，尚難徒憑證
    人游江俊所為之證言，逕認被上訴人確有交付35萬元予上訴
    人屬實。
  (四)被上訴人辯稱：因為根本不用匯款，賣蛋的（按指證人游江
    俊）每天都來。」等語（見本院卷第27頁筆錄），倘若屬實
    ，則被上訴人即已有現款35萬元可於當天交付證人游江俊，
    殊無需委由上訴人匯款，而被上訴人既確實委由上訴人匯款
    予證人游江俊，亦可顯示被上訴人並未有現款35萬元得於當
    天給付予證人游江俊，否則斷無被上訴人當天有35萬元現款
    ，並未將現款交付證人游江俊，反而交付上訴人委由上訴人
    匯款，何需如此輾轉之理？顯不合吾人一般社會經驗法則，
    殊難逕認被上訴人確有交付35萬元現金予上訴人屬實。
  (五)被上訴人又辯稱：被上訴人交付給上訴人35萬元，分二次給
    等語（見本院卷第27頁正面），復又辯稱：上訴人長久以來
    對於被上訴人互助會運作撩若指掌，互助會於每月15日必定
    在被上訴人開設之雜貨店內標會，上訴人必定會在場幫忙安
    排及點收會錢，上訴人便趁機以安全考量為由代為保管，而
    上訴人竟將被上訴人所收取之會款30餘萬元先行挪用週轉，
    於94年9 月19日因被上訴人向上訴人催促，上訴人始將35萬
    元匯予游江俊等語（本院卷第78頁答辯狀），前後所辯事實
    顯有矛盾，且與前開證人游江俊之證稱「....被上訴人隔天
    就收齊了，被上訴人就打電話給我請我去拿錢，我說不急下
    午再拿....」之證言內容亦不相侔，尚難採信。況被上訴人
    就其確有交付上訴人35萬元之事實，並未舉證以實其說，是
    被上訴人此部分之所辯，殊不可取。
  (六)被上訴人再辯稱：上訴人既非以現金支付，是轉帳匯出，惟
    上訴人第一商業銀行雙和分行94年9 月19日存摺紀錄內載之
    轉帳帳目竟為40萬元而非35萬元，上訴人是張冠李戴誤導欺
    瞞之詞等語。但查，上訴人提出其第一商業銀行雙和分行之
    帳戶94年9月19日存摺紀錄1件，對照最上欄位係載明「支出
    」40萬元，與上訴人第一商業銀行永和分行94年9 月19日存
    摺取款憑條上載明之內容，互核相符，上訴人94年9 月19日
    係提領40萬元無訛。又上訴人提出之第一商業銀行永和分行
    匯款申請書1 件載明匯款人為上訴人，匯款對象為證人游江
    俊中和農會興南分行(帳號：00000000000000號)，並有第一
    商業銀行永和分行轉帳訖章之用印。且經第一商業銀行永和
    分行函復本院稱上訴人94年9 月19日提領40萬元，同時將其
    中35萬元轉匯予證人游江俊；另5 萬元係上訴人轉匯入上訴
    人另一帳戶內之事實，有該分行99年9月23日一永和字第001
    43號函在卷可稽（見本院卷第107 頁）。至於被上訴人辯稱
    上訴人前言係自第一銀行雙和分行匯款，現又係同銀行之永
    和分行匯，顯屬不符等語。但查，如前所述，上訴人係提出
    之第一商業銀行永和分行匯款申請書1 件載明匯款人為上訴
    人，匯款對象為證人游江係提領40萬元無訛。又上訴人提出
    之第一商業銀行永和分行匯款申請書1 件載明匯款人為上訴
    人，匯款對象為證人游江俊中和農會興南分行(帳號：00000
    000000000號)，並有第一商業銀行永和分行轉帳訖章之用印
    。且經第一商業銀行永和分行函復本院稱上訴人94年9 月19
    日提領40萬元，同時將其中35萬元轉匯予證人游江俊之事實
    ，雖上訴人前誤陳係自第一銀行隻和分行匯款，但實際上，
    上訴人確係自第一銀行永和分行匯款之事實，是上訴人一時
    誤記陳述為自第一銀行雙和分行匯款，並不影響上訴人確有
    匯款之事實，殊不得以上訴人記憶有誤，即認上訴人並未有
    匯款之事實。準此以觀，上訴人確有將35萬元匯予證人游江
    俊等情，自甚明確。是被上訴人此部分之所辯，顯有誤會，
    要不可取。
  (七)上訴人主張：被上訴人向上訴人借款35萬元，且委由上訴人
    將該35萬元匯款予證人游江俊等語。而證人游江俊於原審證
    稱：「被上訴人說請上訴人匯給我」等語（見原審卷第51頁
    ），而上訴人與證人游江俊間並無任何債權債務之法律關係
    ，已如前述，且被上訴人就委由上訴人匯款35萬元予證人游
    江俊之事實，並未爭執，互核以觀，證人游江俊所為被上訴
    人委由上訴人匯款予證人游江俊35萬元之事實證言部分，應
    可採信。再者，被上訴人委由上訴人匯款35萬元予上訴人，
    且如前述，被上訴人並未確實舉證證明有交付35萬元現款予
    上訴人，除兩造確有35萬元消費借貸之意思合致外，並無其
    他法律關係存在之可能事實。再依證人乙○○到庭證稱：曾
    聽被上訴人說向上訴人借款之事實（見本院卷第27頁反面）
    ；及上訴人提出上訴人之夫即證人丙○○與被上訴人間就上
    訴人匯款予證人游江俊之事對話錄音譯文，被上訴人稱：我
    跟你講我若有我再還你等語（見本院卷第44頁），併有錄音
    光碟一件在卷可稽，亦足認被上訴人確有向上訴人借款之事
    實。是上訴人主張：上訴人向被上訴人借款35萬元等語，堪
    信實在。準此，兩造間確有35萬元消費借貸契約之意思表示
    合致之事實。
  (八)被上訴人復辯稱：上訴人應提出被上訴人所簽署之借據方足
    當之等語。惟按消費借貸契約之訂立，法律上並無應以書面
    為之之規定，民法第3條第1項所謂依法律之規定有使用文字
    之必要者，即不包含消費借貸契約之訂立在內（最高法院27
    年上字第3240號判例意旨參照）。準此，消費借貸契約之成
    立，法無明文應以文書為要件（見民法第474條第1項），當
    得以消費借貸之意思表示合致，及交付借款金額之事實，而
    成立消費借貸契約之效力，如前所述，兩造間有35萬元消費
    借貸之意思表示合致，且上訴人亦確有將35萬元匯款予上訴
    人指定受款人即證人游江俊之事實，兩造間即成立消費借貸
    契約。雖上訴人並未提出兩造立有借據，自不得據此推認兩
    造間確未立消費借貸契約之事實。是被上訴人此部分之所辯
    ，亦無足取。
  (九)被上訴人再辯稱：上訴人與其夫丙○○生性好逸惡勞不事生
    產，於被上訴人為女游淑卿治喪期間曾盜賣、盜領訴外人游
    淑卿（已歿）即被上訴人女兒股票及存款，上訴人與其夫具
    有假造欺瞞之行為，又上訴人之子女教育費用均由游淑卿生
    前長期供給扶養。上訴人與其夫因欠債需週轉，乃係習以為
    常之事。又上訴人趁被上訴人喪女椎心之痛未平復之際，竟
    捏造諸多不實之債權大肆侵奪被上訴人財產，並勾串養子游
    清元及妻乙○○共謀強行非法過戶被上訴人所有之不動產，
    由此可證上訴人等倒行逆施之不法劣行。妄圖趁被上訴人年
    邁記憶減退之機而行侵奪斂財等語。惟查被上訴人此部分所
    辯之情，縱令屬實，核均與本件無涉，並無因果關係，本院
    自無庸予以調查審酌之必要。
  (十)被上訴人辯稱：上訴人假借事隔5 年之久之提款單、匯款單
    加以虛構不實。妄圖趁被上訴人年邁記憶減退之機而行侵奪
    斂財等語。惟按消費借貸之返還請求權，依民法第125 條規
    定，請求權時效為15年，在15年時效請求權內，均得請求返
    還借款。本件借貸時間為94年9月19日，是上訴人於98年6月
    15日聲請支付命付而中斷時效（嗣被上訴人異議而視為起訴
    ），並未罹於時效，自不得以上訴人於借款後不到四年期間
    請求被上訴人返還，即認上訴人係虛構不實。且被上訴人辯
    上訴人係虛構不實，並未舉證以實其說，殊不得逕憑被上訴
    人空言，遽以採信。是被上訴人此部分之所辯，尚乏依據，
    要不可取。
  (十一)被上訴人另辯稱：被上訴人為會首之合會並無倒會，且被上
    訴人女兒游淑卿亦有錢，根本無須向上訴人借錢等語。然被
    上訴人是否向上訴人借貸，核與被上訴人之合會是否發生倒
    會，或被上訴人是否得向其女游淑卿借貸無涉，亦無必然因
    果關係。是被上訴人此部分之所辯，亦難為有利於被上訴人
    之認定。
  (十二)被上訴人辯稱：上訴人已先挪用會款，始從其帳戶匯款予游
    江俊等語。惟為上訴人否認有挪用會之事實。查被上訴人就
    上訴人有挪用會款之事實，並未依民事訴訟法第277 條本文
    規定，就主張此部分積極有利之事實，負舉證證明之責，尚
    乏依據，殊不可取，自無從逕認上訴人確有挪用會款之事實
    。
  (十三)被上訴人辯稱：錄音光碟係被上訴人前往證人游江俊家吵架
    ，為二會會款，游江俊為此反應予被上訴人，被上訴人說會
    還被上訴人，是指二會會款部分，後來被上訴人想起二會會
    款已返還上訴人，證人乙○○所證即係指此二會會款等語。
    但查被上訴人前辯稱：忘記有與被上訴人之夫對話之錄音內
    容之事；復就錄音內容辯稱：聽不清楚（見本院卷第27頁）
    ；惟被上訴人於本法庭上之答辯，尚屬正常應對，並未有年
    老記憶或語言不清之狀，雖有老年動作稍慢、反應非如年輕
    敏速，但猶能正常反應言語，特別於陳述上訴人之子係由被
    上訴人扶養等情，更是聲言氣足。足認被上訴人辯稱辯稱：
    忘記有與被上訴人之夫對話之錄音內容及聽不清楚錄音內容
    等語，要係迴避巧詞之情；遑論被上訴人復再辯稱：（錄音
    光碟事）係指二會會款部分，且後來被上訴人想起二會會款
    已返還上訴人等語，未據被上訴人舉證以實其說，自不可取
    。是被上訴人此部分之所辯，亦不可採。
  (十四)基上，兩造間確有消費借貸契約成立之事實，則上訴人基於
    消費借貸契約之法律關係，請求被上訴人返還35萬元借款，
    為有理由，應予准許。
  (十五)按給付無確定期限者，債務人於債權人得請求給付時，經其
    催告而未為給付，自受催告時起，負遲延責任。其經債權人
    起訴而送達訴狀者，與催告有同一之效力；遲延之債務，以
    支付金錢為標的者，債權人得請求依法定利率計算之遲延利
    息；應付利息之債務，其利率未經約定，亦無法律可據者，
    週年利率為百分之五，民法第229條第2項、第233條第1項前
    段、第203 條分別定有明文。查兩造間之消費借貸契約並未
    約定清償期限及遲延利息之利率，揆諸上開法律規定上訴人
    得請求被上訴人給付自支付命令送達98年9 月11日（見支付
    命付卷送達證書）之翌日即98年9 月12日起至清償日止，按
    週年利率百分之5 計算之法定遲延利息，為有理由，應予准
    許。至於逾此部分之利息請求，為無理由，應予駁回。
六、綜上所述，上訴人依消費借貸契約之法律關係，請求被上訴
    人給付35萬元，及自98年9 月12日起至清償日止，按年息百
    分之五計算之法定遲延利息，為有理由，應予准許。原審所
    為上訴人敗訴之判決，容有未洽。上訴意旨指摘原判決不當
    ，求予廢棄，為有理由，爰更為判決如主文第二項所示。至
    於上訴人追加之訴部分，為無理由，應予駁回。
七、本件事證已臻明確，兩造其餘攻擊、防禦方法及舉證，經本
    院審酌後，或與本件借款無涉，或對判決結果均無影響，爰
    不一一論述，併此指明。
八、訴訟費用負擔之依據：民事訴訟法第79條。
中    華    民    國    99    年    11   月     16    日
                  民事第二庭    審判長法  官  陳麗玲
                                      法  官  張筱琪
                                      法  官  李行一
以上正本證明與原本無異。
本件不得上訴。
中    華    民    國    99    年    11   月     16    日
                                      書記官  蔡於衡

司法院資訊處製作；財團法人民間司法改革基金會備份。
